【裁判字號】    98,訴,13
【裁判日期】    980428
【裁判案由】    損害賠償
【裁判全文】
臺灣高雄地方法院民事判決                98年度訴字第13號
原      告  丁○○
訴訟代理人  丙○○
被      告  乙○○○
訴訟代理人  賴玉山  律師
            邱佩芳  律師
被      告  戊○○
當事人間損害賠償事件，本院於民國98年4 月14日言詞辯論終結
，判決如下：
  主  文
被告應將坐落於高雄縣林園鄉○○○段二０九六、二０九六之一
及二０九九地號土地上之同小段八四三、二六三七、二六三八建
號，即門牌號碼高雄縣林園鄉○○○路一五八號房屋及增建未保
存登記部分建物遷讓返還原告。
被告乙○○○應給付原告新臺幣陸萬貳仟伍佰元，及自民國九十
八年一月二十三日起至清償日止，按年息百分之五計算之利息；
暨自民國九十七年九月二日起至交還上開房屋及增建未保存登記
部分建物之日止，按月給付原告新臺幣壹萬貳仟伍佰元。
原告其餘之訴駁回。
訴訟費用由被告乙○○○負擔十分之九，餘由原告負擔
本判決第一項於原告以新臺幣捌拾貳萬元為被告供擔保後，得假
執行。但被告如以新臺幣貳佰肆拾肆萬陸仟壹佰元為原告預供擔
保，得免為假執行。
本判決第二項原告以新台幣貳萬元供擔保後得假執行；但被告乙○○○如以新台幣陸萬貳仟伍佰元為原告預供擔保後，得免為假
執行。
原告其餘假執行之聲請駁回。
  事實及理由
壹、程序部分：
    按訴狀送達後，原告不得將原訴變更或追加他訴，但請求之
    基礎事實同一者、擴張或減縮應受判決事項之聲明者、不甚
    礙被告之防禦及訴訟之終結者，不在此限，不在此限，民事
    訴訟法第255 條第1 項第2 款、第3 款定有明文。原告起訴
    時，依民法第767 條及第179 條之規定，聲明：(一)被告乙○○○應自高雄縣林園鄉○○○段2096、2096-1及2099地號土
    地（下稱系爭土地）及其上同段843 建號即門牌號號碼為高
    雄縣林園鄉○○○路158 號建物、同段2637、2638建號未辦
    保存登記建物（下稱系爭房屋）遷出，並將系爭房屋交還予
    原告。(二)被告應給付原告新台幣（下同）75,000元，及自民
    國97年4 月1 日起至清償日止，按年息5 ％計算之利息。嗣
    於訴狀送達後，追加請求：被告戊○○應自系爭房地遷出，
    並將系爭房屋騰空交還予原告。原告此部分訴之追加，已於
    98年3 月5 日民事聲請狀中為此項陳述，並將訴狀繕本送達
    被告，是以，原告追加此部分之聲明，尚無礙被告之防禦及
    訴訟之終結，核與前述規定相符，自應准許。另原告將上開
    (二)之聲明減縮為：被告乙○○○應給付原告75,000元，及自
    98年1 月23日起至清償日止，按年息5 ％計算之利息，核係
    訴之聲明金額之減縮，且與上揭法條規定相符，依法應予准
    許，合先敘明。
貳、實體部分
一、原告主張：原告於96年10月1 日本院95年度執字第19110 號
    強制執行事件之拍賣程序中，承受訴外人即債務人林湘源所
    有系爭土地及系爭房屋，並於97年1 月29日取得不動產權利
    移轉證書，而取得系爭房地之所有權。詎被告乙○○○無權
    占有系爭房地，並將之系爭房地出租予被告戊○○使用，原
    告自得請求被告乙○○○、戊○○返還系爭房地，且因被告
    乙○○○自97年4 月1 日起即屬無權占有系爭房地，迄於97
    年8 月31日為止共5 個月，其因此受有相當於租金之利益，
    致原告受有損害，原告自得請求被告返還自97年9 月2 日起
    至遷讓返還系爭房地之日止以每月12,500元計算相當於租金
    之利益，爰依民法第767 條、第179 條之規定，聲明請求：
    (一)被告應將系爭房地遷讓返還原告。(二)被告乙○○○應給付
    原告75,000元，及自98年1 月23日起至清償日止，按年息5%
    計算之利息，暨自97年9 月2 日起至返還系爭房地之日止，
    按月給付原告12,500元。(三)原告願供擔保請准宣告假執行。
二、被告乙○○○則以：系爭房屋係伊向林湘源購買，只是未辦
    理過戶登記，而原告亦知悉上情等語。被告戊○○則以：系
    爭房地伊係向被告乙○○○承租使用，伊不並清楚系爭房地
    所有權歸屬情況，渠等並均聲明：駁回原告之訴。如受不利
    判決，願供擔保請准宣告假執行。
三、不爭執之事項：
  (一)原告於96年10月1 日本院95年度執字第19110 號強制執行事
    件之拍賣程序中承受系爭房地，並於97年1 月29日取得不動
    產權利移轉證書，取得系爭房地之所有權。
  (二)乙○○○、戊○○就系爭建物訂有租賃契約，雙方約定租賃
    期間自96年11月1 日起至99年11月1 日止，每年租金150,00
    0 元。
四、本件兩造之爭點在於：(一)被告占有系爭房地，有無正當權源
    ？(二)原告得否向被告乙○○○請求相當於租金之不當得利？
    如得請求，其金額若干？茲分述本院得心證之理由如下：
五、本院判斷如下：
  (一)被告占有系爭房地，有無正當權源？
  1.按所有人對於無權占有其所有物者，得請求返還之，民法第
    767 條前段定有明文。本件原告主張之上開事實，業據其提
    出與所述相符之不動產權利移轉證書、土地暨建物登記第二
    類謄本、房屋稅籍證明及戶籍謄本等件為證，並經本院調閱
    上開執行卷宗查明無訛。
  2.另按當事人主張有利於己之事實者，就其事實有舉證之責任
    ，民事訴訟法第277 條前段定有明文，故主張法律關係存在
    之當事人，應就發生該法律關係所須具備之特別要件事實負
    舉證責任。本件原告主張被告乙○○○無權占有系爭房屋，
    應遷讓返還系爭房屋，為被告乙○○○所否認，並抗辯系爭
    房屋為其向林湘源購入，其為實際所有權人，是其並非無權
    占有云云，則依前揭舉證責任分配之原則，應由被告乙○○○就其為系爭房屋之所有權人之積極事實負舉證責任。
  3.被告乙○○○雖曾表示系爭房屋係伊向林湘源購得，並出租
    予被告戊○○使用一事，並提出不動產買賣契約書及租賃契
    約書等資料。惟觀之上開買賣契約書，其上記載：「1 、總
    價：新台幣壹佰陸拾壹萬元整，於訂約日全部一次付清，並
    由甲方（指林湘源）全部現金收訖無誤」、「3 、登記：甲
    方應無條件隨時備妥移轉登記所需證件交付乙方（指被告乙○○○），甲方並保證本件買賣標的物產權正確‧‧‧」、
    「5 標的物：高雄縣林園鄉○○○段2096、2096-1及2099地
    號土地上建物，包括增建、改建、未辦保存登記建物及建號
    843 號所有權全部」等語。倘被告乙○○○抗辯因林湘源未
    交付印鑑證明，致無法辦理系爭房屋等過戶等語為真，亦即
    林湘源於88年6 月18日間，確有將系爭房屋售予被告乙○○○，則被告乙○○○為確保自身之權益，其當會訴請林湘源
    辦理上述高雄縣林園鄉○○○路158 號建物之過戶登記及請
    求確認高雄縣林園鄉○○○段2637、2638建號未辦保存登記
    建物為其所有自明，且參以依被告乙○○○提出之民事陳報
    狀（見本院卷第87-88 頁），被告乙○○○於94年9 月間，
    即本院民事執行處93年度執字第27539 號事案件中，其已主
    張系爭房屋為其向林湘源購入乙節，是此，既然被告乙○○○於94年間已知系爭房屋已遭林湘源之債權人聲請法院拍賣
    執行，衡情，其為確保自身之權益，當會立即提第三人異議
    之訴或對林湘源提起所有權移轉登記或提起確認系爭建物所
    有權之訴，然被告乙○○○自88年6 月簽訂上述賣契約書後
    迄今，均無為任何保障自身權益之舉，可認被告乙○○○抗
    辯系爭房屋為其向林湘源購入一事，是否為真，顯有可疑。
    再者，被告乙○○○僅提出林湘源有向其借款之證據，並未
    提出伊確有交付系爭房屋價款161 萬元之證明，且依上開買
    賣契約書之記載，亦無法得知被告乙○○○及林湘源當初有
    約定以借款折算系爭房屋之價款乙節。準此，依被告乙○○○提出之切結書及本票，僅能證明林湘源有向其借款，然無
    法遽以證明系爭房屋為其向林湘源購得自明。
  4.雖證人甲○○於本院審理時證稱：因林湘源積欠被告乙○○○借款，雙方始約定系爭房屋移轉予被告乙○○○，然因林
    湘源未提供印鑑證明始無法辦理過戶登記等語（見本院卷第
    133-134 頁）。惟證人甲○○亦自承伊不清楚林湘源與被告
    乙○○○間之債權債務情況，則其證稱林湘源係因債務關係
    ，始將系爭房屋移轉予被告乙○○○等語是否為真，即有可
    疑。承前所述，倘系爭房屋於88年間，林湘源已同意讓與予
    被告乙○○○，縱林湘源事後未依約交付印鑑證明，以證人
    甲○○身為代書，其理當會告知被告乙○○○可依上開契約
    書，向法院訴請林湘源辦理過戶登記或確認系爭房屋之所有
    權，惟渠等迄今均未採取上開法律救濟途徑，益徵上開不動
    產買賣契約書，應非真正。從而，被告乙○○○抗辯伊對系
    爭房屋有所有權云云，顯無理由，是其亦無權利將系爭房屋
    租出予被告戊○○。綜上，原告主張之事實，堪信為真實，
    是其依民法第767 條前段之規定，請求被告將遷讓返還系爭
    房屋，洵屬有據，自應予以准許。
  (二)原告得請求被告乙○○○返還相當於租金之損害金額為何？
  1.按無法律上之原因而受利益，致他人受損害者，應返還其利
    益。雖有法律上之原因，而其後已不存在者，亦同，民法第
    179 條定有明文。而無權占有他人之土地，可能獲得相當於
    租金之利益，此為通常之觀念；又無權占有他人之土地而侵
    害土地所有人之所有權，被害人對於侵權行為人得請求賠償
    相當於租金之損害，亦有最高法院61年台上字第1695號判例
    、67年台上字第3622號判例可資參照。次按「城市地方房屋
    之租金，以不超過土地及其建築物申報總價年息百分之十為
    限」、「第97條、第99條及第101 條之規定，於租用基地建
    築房屋均準用之」、「土地法第97條所謂土地及建築物之總
    價額，土地價額依法定地價，建築物價額依該管直轄市或縣
    （市）地政機關估定之價額」、「土地所有權人依本法所申
    報之地價，為法定地價」、「公有土地及依本條例第16條規
    定照價收買之土地，以各該宗土地之公告地價為申報地價，
    免予申報」，土地法第97 條 第1 項、第105 條、土地法施
    行法第25條、土地法第148 條、平均地權條例施行細則第21
    條前段分別定有明文。而土地所有人固得依不當得利法則向
    無權佔用其土地之人請求返還相當於租金之損害金，惟其數
    額，除以申報地價為基礎外，尚須斟酌基地之位置、工商業
    繁榮之程度及佔用人利用土地之經濟價值及所受利益等項，
    並與鄰地租金相比較，以為決定，最高法院88年度台上字第
    18 94 號、第3331號判決意旨可資參酌。
  2.查：系爭房屋暨所坐落之基地位在高雄縣林園鄉○○○路，
    其座落位置係在未發展區域，而系爭房屋為透天1 層磚造樓
    房，增建部分為3 層樓鐵架鐵皮、加強磚造樓房，附近少有
    新建案推出，且系爭房地座落在農業區○○○道路4 米寬，
    地區發展淺力為普通；另系爭房屋係於84年間建築完成，屋
    齡有20餘年等情，有電子地圖、現場相片、土地及建物登記
    謄本及鑑估報告書等資料可稽。本院審酌系爭房屋、土地附
    近居住情形、繁榮程度及系爭土地利用之狀況，認為被告就
    占用系爭房地所受相當於租金額之利益，以按土地及建物申
    報現值年息3%計算較為適當公允。而高雄縣林園鄉○○○段
    2096、2096-1及2099地號土地自97年1 月迄今之申報地價，
    分別為為每平方公尺2,029 元、1,600 元、1,600 元等情，
    有土地登記謄本在卷可憑；又系爭房屋於97年間之課稅現值
    為2,441,600 元，亦有高雄縣政府地方稅務局97年契稅繳款
    書在卷可稽，則依此土地申報地價及房屋課稅現值年息3%計
    算結果，被告每月所受相當於租金額之不當得利金額為14,6
    13元（計算方式：2,029 ×519+1,600 ×《405+1,064 》＋
    2,441,600 元）×3%÷12月＝14,613元，小數點以下四捨五
    入），則原告請求被告乙○○○每月應返還之不當得利額12
    ,500 元，自有理由。是此，原告自97年1 月29日起即取得
    系爭房地之所有權，則原告向被告乙○○○自97年4 月1 日
    起至97年8 月31日止共5 個月占用系爭房地期間所受相當於
    租金之利益即為62,500元（12,500×5 ＝62,500），合計被
    告乙○○○就前開無權占有系爭房地之期間，應返還原告之
    不當得利額為62,500元。故原告請求被告返還所受不當得利
    62,500元，及自97年9 月2 日起至遷讓返還系爭房屋之日止
    ，按月給付12,500元部分，洵屬有據，逾此範圍之請求，即
    無理由。
六、綜上所述，本件被告2 人自97年1 月29日起，即無權占有原
    告所有之系爭房屋迄今，原告依所有物返還請求權及不當得
    利之法律關係，請求被告2 人遷讓交還系爭房屋，另請求被
    告乙○○○給付62,500元及自98年1 月23日起算之法定遲延
    利息，以及自97年9 月2 日起至遷讓返還系爭房屋時止每月
    12,500元，均有理由，應予准許。其逾此部分之請求，則無
    理由，應予駁回。
七、又兩造分別陳明願供擔保，請准宣告假執行或免為假執行，
    經核均無不合，爰各酌定相當擔保金額併准許之。至原告其
    餘假執行之聲請，因訴之駁回，而失所附麗，應予駁回。
八、據上論結，本件原告之訴為一部有理由，一部無理由，依民
    事訴訟法第79條、第390 條第2 項，第392 條第2 項，判決
    如主文。
中    華    民    國    98    年    4     月    28    日
                  民事第一庭   法    官  張茹棻
上為正本係照原本作成。
如不服本判決，應於送達後20日內，向本院提出上訴狀並表明上
訴理由，如於本判決送達前提起上訴者，應於判決送達後10日內
補提上訴理由書（須附繕本）。
中    華    民    國    98    年    4     月    28    日
                               書 記 官  黃美秀

司法院資訊處製作；財團法人民間司法改革基金會備份。
